【裁判字號】    97,建上易,15
【裁判日期】    980114
【裁判案由】    給付工程款
【裁判全文】
臺灣高等法院高雄分院民事判決        97年度建上易字第15號
上  訴  人  國豪空調有限公司
法定代理人  甲○○
訴訟代理人  陳正男律師
            朱淑娟律師
            侯勝昌律師
被上訴人    高雄市立三民高級家事商業學校
法定代理人  乙○○
訴訟代理人  周村來律師
            周元培律師
上列當事人間請求給付工程款事件，上訴人對於民國97年8 月6
日臺灣高雄地方法院97年度建字第2 號第一審判決提起上訴，本
院於97年12月31日言詞辯論終結，判決如下：
    主  文
上訴駁回。
第二審訴訟費用由上訴人負擔。
    事 實 及 理 由
一、上訴人起訴主張：伊於民國94年11月23日與被上訴人簽訂「
    高雄市立三民高級家事商業職業學校工程契約書」（下稱系
    爭契約），由伊承攬被上訴人學校「綜合教學大樓空調工程
    」（下稱系爭工程），總工程款新台幣（下同）620 萬元，
    雙方約定系爭工程屬一年以上，如遇物價波動時，伊得依高
    雄市營造工程物價指數，就漲跌幅超過2.5%之部分，於估驗
    完成後調整工程款；伊於94年12月11日開工，並於95年9 月
    22日完工，被上訴人依約給付620 萬元工程款完畢；惟伊於
    施工期間，因國內物價大幅上漲，使施工成本大幅增加，依
    高雄市營造工程物價基本分析表所列之指數，94年11月基準
    月之「電梯與電器用品類」指數為117. 77 ，95年9 月估驗
    月之指數則為149.13，伊依「高雄市政府營繕工程按物價指
    數波動調整計價說明」之公式計算，可向被上訴人請求依物
    價指數調整之工程款共計135 萬886 元；伊於95年12月15日
    向被上訴人申請物價調整遭被上訴人以系爭工程非屬1 年以
    上工程為由拒絕；縱認系爭工程非屬1 年以上工程，然因國
    內物價於93年起急遽飆漲，至今仍未停歇，依行政院為所訂
    「中央機關已訂約工程因應國內營建物價變動之物價調整處
    理原則」，亦足證明物價飆漲已非伊於簽約時所得合理預見
    。爰依系爭契約第6 條之1 及民法第227 條之2 第1 項規定
    ，請求：被上訴人應給付上訴人135 萬886 元及自起訴狀繕
    本送達翌日起算之法定遲延利息，並聲請供擔保為條件之假
    執行。
二、被上訴人則以：伊學校綜合教學大樓之營建工程部分，訴外
    人華洲營造股份有限公司（下稱華洲公司）於95年8 月24日
    完工，系爭工程於94年12月11日開工，至95年9 月22日完工
    ，與系爭契約第7 條所約定應於營建工程完工後30日內完工
    之時程相符，自無所謂趕工情事，系爭工程為空調工程，工
    程項目並非複雜，工地又無特別廣闊，自無須1 年以上之施
    工期間，兩造簽約時實無系爭工程施工期將長達1 年以上之
    認知，故無系爭契約第6 條之1 之適用；上訴人為空調設備
    之專業廠商，對其所有商品之物價變化應比一般人較早知悉
    ，有所預見，與民法第227 條之2 情事變更原則之要件不符
    等語置辯。
三、原審駁回上訴人之請求，上訴人提起上訴，求為：原判決廢
    棄，被上訴人應給付上訴人135 萬886 元及自起訴狀繕本送
    達翌日起算之法定遲延利息，被上訴人則請求駁回上訴。
四、 本院判斷：
  (一)兩造於原審協商爭點時，對系爭契約第6 條之1 之約定所為
    以系爭工程期間超過1 年者始有適用之協議，兩造於本院是
    否應受該爭點之拘束？
    按民事訴訟法第270 條之1 第3 項規定：「當事人就其主張
    之爭點，經依第一項第三款或前項為協議者，應受其拘束。
    但經兩造同意變更，或因不可歸責於當事人之事由或依其他
    情形協議顯失公平者，不在此限」，其立法理由乃「為求兩
    造之衡平，使當事人之一造不擅自變更或擴張爭點範圍，爰
    增訂第三項規定當事人應受其拘束」，而「按當事人就其主
    張之爭點，經依民事訴訟法第二百七十條之一第一項第三款
    或第二項為協議者，依同條第三項前段規定，固應受其拘束
    ，惟依「法官知法」及「法官審判獨立」之原則，法官適用
    法律之職責，並不當然受當事人基於聽審請求權、辯論權所
    主張法律上見解之拘束。是法院就當事人所主張起訴原因之
    事實判斷其法律上之效果，自不因當事人就其主張之法律上
    爭點，經依上開條項為整理並協議時自認或不爭執而受影響
    」（最高法院95年度台上字第1302號判決參照），亦即當事
    人就法律上爭點經整理並協議時自認或不爭執時，適用法律
    乃法官之職責，不受該協議拘束，至於事實上之爭點，除有
    該條項但書規定之情形，當事人始不受協議之拘束。本件原
    審受命法官準備程序協議爭點時，兩造之訴訟代理人對於97
    年4 月22日對系爭契約第6 條之1 之約定係以工程期間超過
    1 年者始有適用之爭點，均表示不爭執，當日上訴人公司之
    法定代理人亦在庭（原審卷一五六頁），而上訴人為上開爭
    點不爭執，乃因上訴人主張系爭工程屬一年以上之工程，可
    適用上開條款之約定，不受日後實際施工日數影響（原審卷
    一五六至一五七頁）之故。亦即上訴人於協議該爭點時，並
    無協議顯失公平之情形，應足認定，而被上訴人於本院表示
    不同意變更（本院卷卅五、二四八頁）。故上開約定系爭契
    約第6 條之1 之約定係以工程期間超過1 年者始有適用，毋
    庸置疑。上訴人主張該約定不限於系爭工程起過1 年始有適
    用，否則對上訴人不公平，無任何保障，亦不合正義之要求
    ，核非可採。
  (二)系爭工程是否符合系爭契約第6 條之1 所約定因物價波動，
    上訴人得據之請求調整工程款？
  1.被上訴人與華洲公司於94年4 月12日簽訂綜合教學大樓新建
    工程契約，工程期限自開工之日起限350 日曆天完工，華洲
    公司於94年6 月3 日開工，於95年8 月24日完工；上訴人則
    承攬綜合教學大樓新建工程中之系爭空調工程，兩造於94年
    11月23日簽訂系爭契約，契約工程總價為620 萬元，上訴人
    於94年12月11日開工，而於95年9 月22日竣工，為兩造所不
    爭執（本院卷卅四至卅五頁），並有工程契約書（上訴人與
    被上訴人、被上訴人與華洲公司）、工程結算驗收證明書、
    採購明細表（含統一發票、工程估價單、送貨單、請款單、
    出貨單、銷貨單、保管單、轉帳傳票、報價單等）、工程採
    購投標須知在卷（原審卷十一至卅三頁、五二至一一一頁、
    一二九至一四五頁），堪信為真實。上訴人製作之系爭工程
    預定進度表（本院卷二０一頁）記載：系爭工程開工日期為
    94年12月11日，營建工程完工日期為95年7 月29日，系爭工
    程預定完工日期為95年8 月28日，上訴人詳載其施工進度為
    95年6 月底前，配合營建工程施作，95年5 月起至95年8 月
    28日施作機器設備工程（該工程占系爭工程之53.8030%），
    95年3 月起至95年6 月底止施作基礎避震及按（安）裝（占
    系爭工程4.2970%） ，95年6 月至95年7 月底止施作水管系
    統工程及風管系統工程（依序占系爭工程16.3234%及14.553
    0%），95年7 月至95年8 月28日止施作配電系統工程（占系
    爭工程11.0236%）。系爭工程之投標須知亦明載系爭工程之
    工程期限為營建工程完工後30日完工（原審卷一四０頁），
    足見上訴人於投標前、得標後及開始施作系爭工程之際，衡
    情已了解華洲公司施作營建工程之預定進度，及其當如何配
    合營建工程施作系爭工程，而製作上開預定進度表，以期在
    營建工程完工後30日完成系爭工程。而依上訴人製作之預定
    進度表所載，上訴人自開工迄完工所需時間為94年12月11日
    開工，直至95年3 月起始進場實際施工，預定於95年8 月28
    日完工（實際完工日期為95年9 月22日，施工亦未逾1 年）
    ，其施作系爭工程時間未逾1 年，為上訴人開始施作前即已
    知悉，實足認定。上訴人抗辯其不知建工程之工期多長，僅
    於系爭工程94年11月8 日開標時到被上訴人學校現場看到營
    建工程正在施作，故於簽約時無明知系爭工程施作將短於1
    年之情事（本院卷二四一頁），亦非可採。
  2.系爭契約第6 條之1 係根據「高雄市政府所屬各機關學校工
    程採購合約」而訂定，該契約範本第6 條之1 物價指數調整
    部分有2 個選項供辦理採購機關選擇，其一為「本工程屬1
    年以下，如遇物價波動時，乙方（即上訴人）得或不得申請
    物價指數調整」，另一選項即系爭契約第6 條之1 之條款。
    且華洲公司之工程期間近1 年，故上訴人據此主張被上訴人
    於訂約當時係預料系爭契約屬1 年以上，而選擇得依物價調
    整之約定，做為系爭契約之內容云云（本院卷二三八至二三
    九頁）。兩造於訂約時均已明知系爭契約為不逾1 年之契約
    ，但於系爭契約第6 條之1 卻又為相互矛盾之約定，即有依
    民法第98條規定探求契約內容真意之必要。上訴人主張依系
    爭契約第6 條之1 約定已明確，不應再為解釋，尚有誤會。
    而被上訴人主張應依系爭契約第5 條「契約文件之一切規定
    得互為補充，如仍有不明確之處，以甲方（即被上訴人）之
    解釋為準」之約定，其解釋契約內容，亦使上訴人喪失平等
    解釋、履行契約內容之權利，亦有未當。按「解釋當事人之
    契約，應以當事人立約當時之真意為準，而真意何在，又應
    以過去事實及其他一切證據資料為斷定之標準，不能拘泥文
    字致失真意」（最高法院39年台上字第1053號判例參照）。
    兩造於94年11月23日簽訂系爭契約，上訴人於94年12月11日
    開工，依其施工計劃書所載（本院卷九三至一三三頁），上
    訴人於開工前94年11月30日所製作施工計劃送審單所附之施
    工計劃，已詳載系爭工程之工期為營建工程完工後30日內完
    工，並詳列工程目、安裝系爭工程空調相關機器等型錄等資
    料之時間均為正式開工後60日內，及前開施工進度之記載等
    ，及投標需知第43條約定上訴人不得因物價波動要求調整單
    價及物價補貼（本院卷七七頁），已符合上開「高雄市政府
    所屬各機關學校工程採購合約之「本工程屬1 年以下，如遇
    物價波動時，乙方（即上訴人）得或不得申請物價指數調整
    」選項，可知兩造於投標前後，已明知系爭工程施工期間不
    逾1 年。華洲公司及上訴人施作被上訴人新建綜合教學大樓
    之施工期間合計逾1 年（華洲公司350 日曆天，上訴人在華
    洲公司完工後30日完工，合計已逾365 天）等情，兩造於於
    94 年11 月23日簽訂系爭契約第6 條之1 關於物價指數調整
    部分約明「本工程屬一年以上，如遇物價波動時，乙方（即
    上訴人）得依規定申請物價指數調整」，實係指被上訴人新
    建綜合教學大樓之全部工程屬1 年以上，而誤載系爭工程為
    1 年以上之工程，應足認定。
  3.上訴人主張系爭工程於94年12月11日開工，95年9 月22日完
    工，係被上訴人要求趕工所致，實不容以事後實際施工未達
    1 年之事實，作為其不得申請依物價波動而調整工程款給付
    之理由云云（本院卷二四一至二四二頁），並提出6 次工地
    協調會會議紀錄（本院卷一八八至一九三頁）為佐。惟其中
    第11次開會時間為94年12月1 日，上訴人尚未開工；第12次
    開會時間為94年12月15日、第13次開會時間為94年12月29日
    ，距上訴人申報94年12月11日開工日才數日，依上訴人製作
    之施工進度表（本院卷二０一頁）所載，上訴人預訂進度於
    95 年2月底前是工程進度之0%，故上開3 次會議與上訴人無
    關。第16、17次會議開會日期依序是95年3 月2 日及3 月20
    日，距上訴人預定進度表所載95年3 月之預定進度為1.0560
    % ，占其應施作工程之百分比極微。至於第22次會議之時間
    為95年10月5 日，已逾上訴人95年9 月22日之完工日期，該
    次會議亦與上訴人無關。故上訴人上開主張，亦無足採。
  4.綜上，上訴人主張系爭工程有系爭契約第6 條之1 所約定因
    物價波動，得據之請求調整工程款云云，尚非可採。
  (三)系爭契約有無民法第227條之2第1項之適用？
  1.按民法第227 條之2 第1 項規定：「契約成立後，情事變更
    ，非當時所得預料，而依其原有效果顯失公平者，當事人得
    聲請法院增、減其給付或變更其他原有之效果。」惟適用上
    開「情事變更」原則須符合下列各項要件：須有情事變更
    之事實，即法律行為成立當時客觀基礎環境之事實有變更，
    惟若屬當事人主觀上於行為時已認識其事實之存在，或明示
    該事實之存在或繼續為其法律行為生效之要件，則應屬條件
    之問題，而非情事變更。必須發生於法律行為成立後法律
    效果消滅前，蓋非發生在法律行為成立後，即無所謂不能預
    料之情事；良以法律行為成立時已屬變更不利，而當事人仍
    以其為法律行為（契約）之內容，應屬個人意願，自無事後
    再加以保護之必要。至法律效果消滅後發生情事變更，則無
    效果可供變更，當事人間亦不生公平與否之問題。須非當
    事人於法律行為當時所得預料，且不能預料之事，非當事人
    於為法律行為當時所知或可得而預見者；若為法律行為當時
    所知或可以預見者，則於當事人間即無不公平情事，自不得
    適用情事變更原則。必須情事變更係因不可歸責於當事人
    之事由所致，即情事變更原則之適用，僅以天然災害及其他
    人力不可抗拒者（絕對事變）為限；因情事變更之目的乃在
    排除不公平之結果，且必須在法律上別無救濟方法時，始有
    其適用，故如係可歸責於當事人依法得向第三人請求損害賠
    償，則無情事變更原則之適用。情事變更依其原有效果必
    須顯失公平，乃在客觀交易秩序上，認原有法律效果發生，
    將有背於誠信與衡平觀念之謂（最高法院41年度台上字第47
    號判例參照）。並應就增減給付之法律效果及應變更之原有
    法律效果，依客觀公平之標準判斷，亦即就當事人一方因該
    情事變更所受不相當之損害及他方所得不預期之利益，暨其
    他實際情形及彼此間之關係如何等情，於不失其法律關係給
    付之同一性，而為公平裁量其增減之給付份量或變更原有之
    法律效果。系爭工程投標須知載明系爭工程於94年11月8 日
    開標，工程期限限於營建工程完工後30天完工，押標金33萬
    元，須知第7 條之1 規定：「(二)電子檔經檢查確實可用後，
    廠商應以該電子檔辦理下列事項：1.於價格詳細表中各價格
    欄位，鍵入該項目廠商自認為合理之價格。2.於資源統計表
    中，鍵入各項目之數量及廠商自認為合理價格。(三)廠商應將
    鍵入完成之電子檔：1.確定『價格詳細表』及『資源統計表
    』總價是否一致，如不一致者，應重新修正。5.將上開成冊
    之文件及，併同電子檔裝入『標封單』內投標」（本院卷六
    七至六八頁），亦即上訴人於投標前必先了解承攬系爭工程
    項目及數量，及其得標所需出價之價格，故上訴人於參與投
    標前，必先訪價、出價，了解市場之價格動態及未來施工時
    施工項目之價格趨勢之後，始能訂定投標時自認為之價格。
    再依投標須知第43條規定：「本工程如遇物價波動時，乙方
    （上訴人）不得因此要求調整單價及物價補貼，投標廠商應
    確實核算施工成本一併考量納入成本預估」，此規定為上訴
    人投標前所可得知悉，上訴人必也依該規定預做成本及利潤
    規劃。此外，上訴人於參與投標時，至少已了解營建工程之
    施作時程及預計完工日期。綜上，上訴人於擬定系爭工程投
    標價格詳細表及資源統計表時，必以營建工程預定完工日期
    時施作項目之市價，參考投標須知第43條規定，做為投標成
    本及利潤之重要依據，應堪認定。依上訴人所提出之「高雄
    市營造工程物價基本分析表」所載，電梯與電器用品類物價
    指數於90年之基期為100 ；91年為99.02 ；92年為97.55 ；
    93年為105.07；94年為113.37；94年11月為117.77；94年12
    月為120.44，有上揭高雄市營造工程物價基本分析表在卷（
    原審卷卅六頁），系爭契約訂約時（即94年11月8 日）之物
    價指數已有逐漸上漲之趨勢，已足認定。上訴人於投標前既
    須預估之成本及利潤，應考量自得標時起至營建工程預計完
    工日95年7 月29日止之物價指數趨勢，況且，此於投標須知
    既已明白規定，上訴人自不得推諉不知。再參酌投標須知第
    43條規定，上訴人於投標前，製作「價格詳細表」及「資源
    統計表」，本於營利及避免虧損之風險，衡情已了解並於製
    上開詳細表及統計表之前，先作過市場調查，根據物價可能
    漲跌之市場供應價格趨勢、材料供應鍊、工資及其他一切施
    工期間所可能發生之各種變數等資料，製作上開統計表及詳
    細表價，以期能順利得標，並獲取合理、相當之利潤。易言
    之，上訴人於投標前及締約時，尚非完全無法預料日後有關
    各項材料物價上漲之變更情事。
  2.按得調整工料價款之估驗價格，並不包含「利潤」、「管理
    費」、「營造保險費」、「營業稅」「環保衛生費」，但調
    整增加工料價款部分之營業稅核實計付，有高雄市政府營繕
    工程按物價指數波動調整計價說明附卷（原審卷卅四頁）。
    本件上訴人已依約於95年9 月22日完成系爭工程，被上訴人
    自95年10月20日開始驗收，於95年12月21驗收合格完畢，開
    始保固期間2 年，有工程結算驗收証明書及保固切結書附卷
    （本院卷二二九至二三０頁），被上訴人亦依合約給付工程
    款620 萬元，雙方均已履約完畢，為兩造所不爭執。上訴人
    主張其材料費總額為541 萬6439元，其中最大筆之材料為95
    年5 月22日採購280 萬元氣冷式冰冷水主機、送風機及空調
    組等機器設備支出286 萬元，依施工計劃書記載，其依約於
    正式開工後60日內之95年1 月23日送審，經設計監造之建築
    師鄭洲楠同意備查，並於95年3 月間以305 萬元向勝宥企有
    限公司購買冷式冰冷水主機、送風機及空調組等設備，但卻
    遭被上訴人退回經建築師同意備查之上開設備，經數次送審
    ，上訴人於被上訴人95年6 月2 日同意型號前，上訴人從建
    築師處得知送審將獲通過，乃先於95年5 月22日以286 萬元
    之價格，購入氣冷式冰冷水主機、送風機及空調組等機器，
    但其解除原先與勝宥企有限公司305 萬元之合約云云（本院
    卷一四四頁、一五五至一五七頁）。依上訴人上開主張，其
    於95年3 月3 月間向勝宥企業有限公司購買305 萬元之設備
    ，簽約日並交付10% 之現金票30萬5000元，於95年5 月22日
    購買交付予被上訴人設備之價為286 萬元，則上訴人嗣後購
    買之機器顯然先前購買之機器便宜14萬5000元。再依上訴人
    投標時所列之預算書總表記載工程費，包括工程費562 萬86
    92元、勞工安全衛生管理費（0.3%）1 萬6887元、自主性品
    管費（0.3%）1 萬6886元、工程保險費（0.3%）1 萬6887元
    、工程管理及利潤（含材料試驗費）2 萬25410 元、營業稅
    29萬5238元，合計620 萬元，有預算書總表附卷（本院卷五
    七頁）。預算書總表中有關上開氣冷式冰冷水主機、送風機
    及空調組等機器之「詳細表」記載（本院卷五九頁），氣冷
    式冰水主機共10台之金額共215 萬5950元、室內送風機（高
    靜壓附回風箱）之金額51萬296 元、空調箱之金額共21萬83
    86元，合計290 萬825 元，亦較上訴人所購買之機器286 萬
    元便宜。甚且，預算書記載膨脹水箱金額1 萬6193元，實際
    採購金額為1 萬2915元，亦較預算金額低。故上訴人主張物
    價上漲即使為真，亦不足為上訴人得依民法第247 條之2第1
    項規定，向被上訴人請求依據。
  3.上訴人於投標前已明知依投標須知第43條規定，本系爭工程
    並無物價動指數調整之適用，而上訴人於投標前對系爭設備
    市場之價格亦已做過調查，依上訴人所主張購買之價格亦無
    上漲之情事，甚至比預算書總表低，故上訴人主張有民法第
    227 條2 第1 項規定之適用，亦非可採。
五、綜上所述，上訴人主張為不足採，是則上訴人依於契約約定
    及民法第227 條之2 第1 項情事變更原則之規定，請求被上
    訴人給付135 萬886 元及自起訴狀繕本送達翌日起算之法定
    遲延利息，為無理由，不應准許。其假執行之聲請亦失所附
    麗，應併予駁回。原審為上訴人敗訴之判決，及駁回其假執
    行之聲請，並無不合。上訴意旨指摘原判決不當，求予廢棄
    改判，為無理由，應予駁回。
四、據上論結，本件上訴為無理由，依民事訴訟法第449 條第1
    項、第78條，判決如主文。
中    華    民    國    98    年    1     月    14    日
                            民事第六庭
                                審判長法官  許明進
                                法      官  徐文祥
                                法      官  李炫德
以上正本證明與原本無異。
本件不得上訴。
中    華    民    國    98    年    1     月    14    日
                                書  記  官  盧雅婷


司法院資訊處製作；財團法人民間司法改革基金會備份。
